臺灣臺南地方法院民事判決
109年度重訴字第55號
原      告  林義雄  

訴訟代理人  王振名律師
            羅振宏律師
            許洋頊律師


被      告  林義清  
訴訟代理人  徐朝琴律師
被      告  林義成  
上列當事人間請求分割共有物事件，經民國110年3月3日言詞辯
論終結，本院判決如下：
    主    　文
兩造共有坐落臺南市○區○○段00地號土地(面積297.69平方公尺)
、同段275地號土地(面積444.96平方公尺)，准予合併分割如附
圖所示：編號部分A、面積240.7平方公尺，由原告單獨取得；編
號B部分、面積501.95平方公尺，由被告林義清、林義成取得，
並按如附表二所示應有部分比例維持共有。
被告林義清、林義成應補償原告如附表三「應提出補償或受補償
」欄所示金額。
訴訟費用新臺幣貳拾伍萬捌仟壹佰陸拾肆元由兩造各按如附表一
「訴訟費用負擔比例」欄所示之比例負擔。
    事實及理由
一、原告起訴主張：
(一)坐落於臺南市○區○○段00○000地號土地(下稱系爭96、275地
    號土地，合稱系爭土地)，為兩造共有且相鄰，其應有部分
    比例如附表一所示。又系爭土地並無法令規定或契約約定不
    得分割之情形，基於土地經濟有效利用，實有分割之必要，
    因無法協議分割，爰請求依裁判為分割。
(二)並聲明：兩造共有系爭土地准予分割如卷三第149頁土地複
    丈成果圖所示(下稱甲方案)，即：
 1、編號甲部分，面積240.7平方公尺，由原告取得。
 2、編號乙部分，面積501.95平方公尺，由被告林義清、林義成
    依應有部分比例維持分別共有取得。
二、被告則以：同意分割系爭土地，惟不同意原告所提出之分割
    方案，應准予分割如卷三第193土地複丈成果圖所示(下稱乙
    方案)，即：編號A部分、面積240.7平方公尺，由原告取得
    ；編號B部分、面積501.95平方公尺，由被告依應有部分比
    例維持分別共有取得。另如採乙方案，願補償原告。
三、得心證之理由：
(一)按各共有人得隨時請求分割共有物，但因物之使用目的不能
    分割或契約定有不分割之期限者，不在此限；共有物分割之
    方法，不能協議決定者，法院得因任何共有人之聲請，命為
    分配；共有人相同之數不動產，除法令另有規定外，共有人
    得請求合併分割，民法第823條第1項及第824條第2項、第5
    項分別定有明文。又合併分割與土地合併乃屬不相同之概念
    ，合併分割是將數宗不動產統籌定其分割時的分配方法，土
    地合併是標示合併，指兩筆不同地號的土地合併為同一地號
    的土地，次按地籍測量實施規則第224條第1項規定，土地因
    合併申請複丈者，應以同一地段、地界相連、使用性質相同
    之土地為限。可知土地合併須以使用性質相同為要件，但分
    割合併僅係統籌分割時之分配方法，只要有助於土地利用及
    避免土地過分細分，縱不得依地籍測量實施規則第224條第1
    項規定合併為一宗土地予以複丈、測量，僅屬不得合併為同
    一地號而已，初無不許合併分割之理。經查，系爭土地共有
    人均相同，應有部分各如附表一所示，系爭96地號土地屬「
    住四」住宅區，系爭275地號土地屬「商125」商業區，有系
    爭土地登記第一類謄本及臺南市政府都市發展局都市計畫土
    地使用分區(或公共設施用地)證明書在卷可稽(卷三第73、1
    17、109-115頁)。並經本院函詢臺南市東南地政事務所，經
    該所函覆略稱：「二、依據地籍測量實施規則第224條規定『
    土地因合併申請複丈者，應以同一地段、地界相連、使用性
    質相同之土地為限。』，旨揭地號土地若非同一使用分區則
    無法合併為一地號，惟仍可一併辦理分割分配計算。三、另
    查旨揭地號共有土地並無限制登記、特殊管制登記、抵押權
    登記之記載，亦無禁止標示或權利細分之限制。」等語，有
    該所109年8月3日東南地所測字第1090072260號(卷三第129
    頁)。依前開函覆足知，系爭96地號土地及系爭275地號土地
    ，縱因使用分區不同，無法合併為一地號，然仍可合併分割
    ，故本院審酌合併分割前開系爭2筆土地既有助增進土地使
    用收益之效能，並簡化共有關係，對共有人均屬有利，且未
    因此導致土地過度細分，依上開說明，原告請求合併分割系
    爭土地，於法自屬有據。
(二)次按共有物之分割，依共有人協議之方法行之。分割之方法
    不能協議決定，或於協議決定後因消滅時效完成經共有人拒
    絕履行者，法院得因任何共有人之請求，命為下列之分配：
    1、以原物分配於各共有人。但各共有人均受原物之分配顯
    有困難者，得將原物分配於部分共有人；2、以原物為分配
    時，如共有人中有未受分配，或不能按其應有部分受分配者
    ，得以金錢補償之，此民法第824條第1項、第2項第1款及第
    3項定有明文。再法院裁判分割共有物，除應斟酌各共有人
    之利害關係及共有物之性質外，尚應斟酌共有物之價格、分
    割後經濟效用以及全體共有人之利益等公平決之（最高法院
    81年度台上字第31號判決意旨參照）。經查：
 1、系爭2筆土地，地勢平坦，地形皆為梯形，均東面臨現況為8
    公尺寬萬年路406巷道路。再系爭275地號土地，使用分區為
    「商125」商業區，東面臨路，土地寬度約11.85公尺，深度
    約34公尺；系爭96地號土地，使用分區為「住四」住宅區，
    東面臨路，土地寬度約8.75公尺，深度約34公尺。系爭土地
    其上部分堆置雜物、貨櫃屋，部分為空地，有系爭土地登記
    謄本、地籍圖謄本附卷可查(卷三第71、109-115頁)及財團
    法人台南市不動產估價師公會之不動產估價報告書，附卷足
    憑，應堪先認定。
 2、本院審酌上情，並比較甲方案及乙方案，均係按各共有人應
    有部分面積分配土地，且均東面臨8公尺寬萬年路406巷道路
    ，不致因分割形成袋地，主要差別即在於對分配位置有不同
    意見。又依上開二方案分割後之經濟價值，經本院囑託財團
    法人臺南市不動產估價師公會對於各分割方案之分割地價，
    鑑定結果認甲方案33,916,517元、乙方案35,483,125元，有
    系爭估價報告書在卷可參，故依甲方案分割所產生之經濟價
    值顯低於乙方案。則本件若依乙案之為分割，分割後土地形
    狀大致完整、方正，且亦足以發揮系爭土地之最大經濟效益
    。是本院兼衡共有人應有部分比例、使用土地之現況、各共
    有人之意願、利害關係、共有物之性質、價格、利用價值、
    經濟效用及共有人間之應有部分價值、分得部分所得利用之
    價值等情形，認主文第1項所示之分割方案較符合全體共有
    人之經濟利益，爰判決如主文第1項。
 3、又按以原物為分配時，如共有人中有未受分配，或不能按其
    應有部分受分配者，得以金錢補償之，民法第824條第3項定
    有明文。又法院裁判分割共有物，除應斟酌各共有人之利害
    關係，及共有物之性質外，尚應斟酌共有物之價格，倘共有
    人中有不能按其應有部分受分配，或所受分配之不動產，其
    價格不相當時，法院非不得命以金錢補償之。再者，共有物
    之原物分割，依民法第825條規定觀之，係各共有人就存在
    於共有物全部之應有部分互相移轉，使各共有人取得各自分
    得部分之單獨所有權。故原物分割而應以金錢為補償者，倘
    分得價值較高及分得價值較低之共有人均為多數時，該每一
    分得價值較高之共有人即應就其補償金額對於分得價值較低
    之共有人全體為補償，並依各該短少部分之比例，定其給付
    金額，方符共有物原物分割為共有物應有部分互相移轉之本
    旨(最高法院57年台上字第2117號、85年台上字第2676號判
    決意旨參照)。又查，因依主文第1項所示分割方案，兩造分
    得土地之個別條件有所差異，其經濟效益及價值尚有區別，
    即屬不能按其應有部分為分配之情形，揆諸上開說明，自有
    以金錢補償之必要。經本院囑託財團法人臺南市不動產估價
    師公會進行鑑價並計算差額找補，鑑價結果認如依主文第1
    項之方案分割系爭土地，被告林義清、林義成應分別補償原
    告如附表三「應提出補償或受補償」欄所示之金額，有系爭
    估價報告書在卷可憑。該估價報告乃係由委請不動產估價師
    鑑定而得之結論，該估價師有專業證照且與系爭土地共有人
    均無利害關係，其所為鑑定既係本於中立客觀立場及專業知
    識而為之，自有相當之憑信性。本院審酌上情，爰判決如主
    文第2項所示。
四、按因共有物分割、經界或其他性質上類似之事件涉訟，由敗訴當事人負擔訴訟費用顯失公平者，法院得酌量情形，命勝訴之當事人負擔其一部；又共同訴訟人，按其人數，平均分擔訴訟費用。但共同訴訟人於訴訟之利害關係顯有差異者，法院得酌量其利害關係之比例，命分別負擔；法院為終局判決時，應依職權為訴訟費用之裁判，民事訴訟法第80條之1、第85條第1項、第87條第1項，分別定有明文。經查，本件訴訟費用為新臺幣(下同)258,164元(即第一審裁判費115,664元、初勘費用12,500元、鑑定費用130,000元，卷三第214、221頁)；而本件係共有物分割訴訟，原告之請求雖有理由，但由被告負擔訴訟費用顯失公平，爰依兩造獲得之利益及就系爭土地應有部分之比例確定本件訴訟費用之負擔如主文第3項即如附表一訴訟費用負擔比例欄所示。
五、據上論結，本件原告之訴為有理由，判決如主文。
中　　華　　民　　國　　110 　年　　3 　　月　　19　　日
                  民事第四庭    法    官　田玉芬
以上正本係照原本作成。
如對本判決上訴，須於判決送達後20日內向本院提出上訴狀。
如委任律師提起上訴者，應一併繳納上訴審裁判費。
中　　華　　民　　國　　110 　年　　3 　　月　　19　　日
                               書 記 官  林彥汝        
附表一：
編號 共 有 人 系爭96地號土地應有部分 系爭275地號土地應有部分比例 訴訟費用負擔比例 1 林義雄(原告)  9238/29769 14832/44496 1/3 2 林義清 11295/29769 14832/44496 1/3 3 林義成  9236/29769 14832/44496 1/3 
附表二：
編號 共有人 應有部分比例 1 林義清 26127/50195 2 林義成 24068/50195 
附表三：
編號 共有人 應提出補償或受補償 (新臺幣) 1 林義雄(原告) 應受補償2,622,884元 2 林義清 應提出補償1,442,963元 3 林義成 應提出補償1,179,921元